最高法院刑事判決　　　　　　一○○年度台上字第二六二五號
上訴人　江俊宏
　　　　　　　　
　　　　　　　
　　　　　　　　段463號
上列上訴人因傷害致重傷案件，不服台灣高等法院中華民國九十
九年二月九日第二審判決（九十八年度上訴字第三八八五號，起
訴案號：台灣桃園地方法院檢察署九十七年度偵字第三五三號）
，提起上訴，本院判決如下：
    主  文
上訴駁回。
    理  由
按刑事訴訟法第三百七十七條規定，上訴於第三審法院，非以判
決違背法令為理由，不得為之。是提起第三審上訴，應以原判決
違背法令為理由，係屬法定要件。如果上訴理由書狀並未依據卷
內訴訟資料，具體指摘原判決不適用何種法則或如何適用不當，
或所指摘原判決違法情事，顯與法律規定得為第三審上訴理由之
違法情形，不相適合時，均應認其上訴為不合法律上之程式，予
以駁回。本件上訴人江俊宏上訴意旨略稱：(一)、原判決依憑被害
人黃承滄於檢察官偵查中之證述及上訴人在警詢時（與偵查中）
之自白，作為認定上訴人有罪之證據。然本件除了黃承滄之證言
外，並無其他證據顯示上訴人曾為此項犯罪行為。按黃承滄雖於
檢察官偵查中結證，上訴人有用拳頭毆打其眼睛，然嗣後已翻異
前供，改稱無法肯定是何人以拳頭打其眼睛，則黃承滄於檢察官
初訊時之指證是否正確無誤，已屬有疑。又告訴人之指訴目的在
使被告受刑事訴追，故其指訴能否採為證據，仍須調查其他證據
，以察其陳述是否與事實相符。而黃承滄於偵查中已證稱：「（
民國）九十六年九月二十九日晚間十一時許，伊在桃園縣龍潭鄉
○○路『浪漫芭蕾KTV 』二樓喝酒，因為伊友人與程宏恩起口角
，而伊有勸說，之後伊跟友人就要離開回家，在下樓時看到程宏
恩找了江俊宏、曾華春以及其他朋友在停車場，是在停車場遇到
程宏恩找來的人伊都不認識，但是程宏恩跟其找來的人說，是伊
跟程宏恩吵架，所以這些人就以為是伊與程宏恩吵架，後來伊先
請友人離開，並請這些人跟伊一起到桃園縣龍潭鄉○○路五二五
號海產店去談」等語，足見當時在場者尚有程宏恩、曾華春等人
。則本件事實之真相為何，有傳喚該二人到庭作證之必要。另程
宏恩曾經由曾華春轉交新台幣（下同）六萬元予上訴人，要求上
訴人頂罪。此事實，未見原審調查，復未說明未予調查之原因，
有調查未盡之違法。(二)、黃承滄眼部傷害之輕重，會隨著攻擊施
力狀況而影響受傷之程度。原判決既認定上訴人之揮拳攻擊行為
，導致黃承滄之眼部受有傷害，但上訴人僅揮擊一拳，何以即可
使黃承滄之右眼失明，原審並未向專業醫療機關函詢意見，理由
亦未說明，有判決不載理由之違法。(三)、依黃承滄在偵審中之證
述，足見本件糾紛乃黃承滄與程宏恩所引起，則上訴人何以身先
士卒直接攻擊黃承滄，其動機何在？原判決未予說明，有理由不
備之違法。(四)、上訴人並未承認攻擊黃承滄之眼部，而黃承滄在
偵查中證稱上訴人揮擊其眼睛一拳，嗣於第一審法院則改稱有太
多拳頭打過來。原判決雖說明，黃承滄嗣後在審理中之證詞，不
足採信。然原審既認為黃承滄右眼之傷害，係上訴人之攻擊行為
所致，但對於上訴人究係以右手或左手攻擊黃承滄？攻擊之次數
為何？則未予以說明。另對於黃承滄前後未盡一致之證述，亦未
說明其取捨之心證，僅以臆測之詞，否定對上訴人有利之證據，
有理由矛盾、理由不備之違法。(五)、黃承滄曾於審理中證稱：「
伊於檢察官初訊時明確指證江俊宏打伊眼睛，而曾華春和其餘十
幾個人拿椅子及鐵條一起打伊，這是因為在海產店大家動手時，
江俊宏、曾華春站在前面，伊一到海產店，眼睛就被打而流血，
伊就要跑，而伊事後去問才知道曾華春是帶頭追著伊打的人，伊
想說認定帶頭的人，而當初伊去問的時候，就是一些朋友跟伊講
應該是江俊宏帶頭，伊於警詢及偵訊中所述應該是沒有實在」等
語。已陳述其於檢察官初訊時指證上訴人毆打其眼睛，是因認定
上訴人是帶頭者，故在警詢時及檢察官偵查中指述上訴人為第一
個出手攻擊其右眼之人，並非肯定上訴人係出拳毆打其眼睛者。
上開有利於上訴人之證述，原判決未說明不採之理由，有理由不
備之違法。(六)、程宏恩於黃承滄受傷出院後，即積極與之洽談和
解事宜，本件若非程宏恩所為，程宏恩何須在黃承滄製作警詢筆
錄之前與其會面，並表示將支付三十六萬元和解金。故程宏恩為
發生本件衝突之主因，上訴人不無可能係受程宏恩之託，承擔罪
責。原判決不採信上訴人所辯，係受程宏恩之指使，替其承擔罪
責，違背經驗法則。(七)、原判決不採信證人郭勇所稱，其曾攔住
上訴人，並勸阻上訴人勿毆打黃承滄等有利於上訴人之證詞，卻
片面以郭勇於審理中曾證稱上訴人與黃承滄距離約一公尺，即斷
章取義，認定上訴人即為先行攻擊黃承滄右眼之人，其立論實有
違誤，不符經驗法則，且有理由不備之違法。(八)、黃承滄於第一
審法院已陳稱，上訴人所承諾賠償之三十六萬元，僅給付十八萬
元，其餘部分尚未給付。黃承滄在上訴人尚未付清全部賠償金額
之情形下，實無故為不實之陳述，以迴護上訴人之理。原審不採
信黃承滄之證言，空言黃承滄所言，係迴護上訴人之詞，有理由
不備之違法。(九)、上訴人於警詢時及檢察官偵查中，雖曾自白有
毆打黃承滄，惟嗣後已翻異前供，改稱沒有動手毆打黃承滄。則
上訴人於警詢時及檢察官偵查中所為不利於己之陳述，即須藉補
強證據，以擔保其真實性。又上訴人於警詢及檢察官偵查中關於
如何毆打黃承滄之陳述，未臻一致，復無其他證據足以證明上訴
人有毆打黃承滄眼部之行為，自難以上訴人在警詢時及檢察官偵
查中之自白，為不利於上訴人之認定。原審所為論斷，有判決不
適用法則或適用不當之違法云云。
惟查：原判決綜合全案卷證資料，本於事實審法院採證認事之職
權，認定上訴人與黃承滄於九十六年九月二十九日晚上十一時許
，在桃園縣龍潭鄉○○路之「浪漫芭蕾KTV」 發生口角（按係黃
承滄之友人先與程宏恩發生糾紛，致黃承滄亦與上訴人發生糾紛
），二人遂相約前往桃園縣龍潭鄉○○路五二五號「阿欽海產店
」談判。上訴人竟夥同數名不詳姓名成年男子，共同基於普通傷
害之犯意聯絡，於翌（三十）日凌晨零時許，在「阿欽海產店」
共同毆打黃承滄。上訴人主觀上雖無使黃承滄失明（重傷害）之
犯意，惟在客觀上能預見以拳頭攻擊人之眼部，可能發生毀敗視
能之結果，竟徒手攻擊黃承滄之右眼，其餘不詳姓名男子亦以徒
手或持椅子、木棍共同毆打黃承滄，致黃承滄受有頭部外傷、右
眼球挫傷、右脛骨及左腓骨骨折、面部及頭部撕裂傷、全身多處
擦裂傷等之傷害。其右眼球破裂經縫合手術後，右眼視力無光覺
、無法矯正，而達於毀敗一目視能之程度等情。因而撤銷第一審
判決，改判論處上訴人共同傷害人之身體，因而致重傷（累犯，
處有期徒刑三年二月）罪刑，已依據卷內資料，說明其所憑之證
據及認定之理由。對於上訴人所為之辯解，併已敘明：前揭事實
，業據被害人黃承滄結證在卷，並有國軍桃園總醫院附設民眾診
療服務處證明書、長庚紀念醫院林口分院診斷證明書等附卷可稽
。上訴人亦承認九十六年九月二十九日晚上在桃園縣龍潭鄉○○
路「浪漫芭蕾KTV」 與黃承滄發生衝突後，相約於翌（三十）日
凌晨前往桃園縣龍潭鄉○○路五二五號「阿欽海產店」談判，其
雖否認在「阿欽海產店」傷害黃承滄致重傷，辯稱伊沒有動手毆
打黃承滄，先前自白有毆打黃承滄是因為程宏恩給伊六萬元，要
伊出面頂罪云云。然而(1)黃承滄於檢察官偵查中已明確結證：「
九十六年九月二十九日晚間十一時許伊在桃園縣龍潭鄉○○路『
浪漫芭蕾KTV』 二樓喝酒，因為伊友人與程宏恩起口角，而伊有
勸說，之後伊跟友人就要離開回家，在下樓時看到程宏恩找了江
俊宏、曾華春以及其他朋友在停車場，是在停車場遇到，程宏恩
找來的人伊都不認識，但是程宏恩跟其找來的人說，是伊跟程宏
恩吵架，所以這些人就以為是伊與程宏恩吵架，後來伊先請友人
離開，並請這些人跟伊一起到桃園縣龍潭鄉○○路五二五號海產
店去談，伊想那裡燈光比較亮，伊一個人去應該不會有事，沒想
到伊到場時，現場已經有一、二十個人，江俊宏還沒講話就一拳
打向伊眼睛，伊眼睛就流血，伊想要離開，曾華春帶同其他十幾
個人就圍過來打伊」。(2)上訴人於警詢時亦承認：「在海產店時
，因為黃承滄與程宏恩起口角，所以程宏恩就說要打，伊與程宏
恩就隨手拿起店內的鐵椅子打黃承滄」，並於檢察官偵查中自白
，確有毆打黃承滄之事實。其自白有出手毆打黃承滄部分，與黃
承滄指證之情節相符。(3)黃承滄於前揭時地遭毆打後，受有頭部
外傷、右眼球挫傷、右脛骨及左腓骨骨折、面部及頭部撕裂傷、
全身多處擦裂傷等之傷害，經送往國軍桃園總醫院附設民眾診療
服務處急診；復因右眼外傷性眼球破裂，再送往長庚紀念醫院林
口分院住院診治，接受全身麻醉之右眼眼球縫合手術，有國軍桃
園總醫院附設民眾診療服務處證明書、長庚紀念醫院林口分院診
斷證明書各一紙在卷可稽。又黃承滄因此次受傷，致右眼視力無
光覺，無法矯正，已達於毀敗一目視能之程度，除據黃承滄指證
在卷外，並有長庚紀念醫院林口分院診斷證明書一紙在卷可資證
明。(4)黃承滄嗣於第一審法院雖翻異前供，改稱：「伊一到門口
，就一、二十人圍著伊，很多拳頭打過來，伊眼睛流血，跑沒幾
步就倒下，太多人，伊不能肯定是不是江俊宏的拳頭，因為當時
伊有喝酒，確實搞不清楚，當時太多拳頭打過來，到底是何人打
伊的右眼，伊不確定」云云。惟此部分陳述，非但與其先前之證
述不同，且與本件毆打之過程，係「先有一人毆打後，其他人才
圍過來打」之情形不合。此觀上訴人嗣後雖改稱：「係『小胖』
看不過去，黃承滄一直嗆聲，就揮拳打他的眼睛，於是我們一行
人就開始打他」等語，僅將攻擊眼睛之事實，推卸給虛構之「小
胖」（此部分詳後述），仍陳述黃承滄係「先遭一人毆打」，並
非自始即被眾人圍毆自明。況上訴人先與黃承滄在「浪漫芭蕾KT
V 」發生糾紛，再相約至「阿欽海產店」談判，故黃承滄到達「
阿欽海產店」時，理應找與之衝突之上訴人理論。此情形與證人
即「阿欽海產店」老闆郭勇於第一審法院結證：「被告（上訴人
，下同）與黃承滄兩個人先在吵架，二人距離約一公尺，其他人
站的距離較遠，（嗣後）他們一票人就圍上去」等語相符。堪認
黃承滄先前結證「係被告先打他右眼，其他人方上前打他」較為
可信。換言之，黃承滄係先遭一人打中眼睛後，其他不詳姓名者
方上前參與圍毆。而該名攻擊黃承滄眼部者，即係上訴人，黃承
滄嗣後改稱「很多拳頭打過來，伊眼睛流血，……伊不能肯定是
不是江俊宏的拳頭」，上訴人亦改稱是「小胖看不過去，就揮拳
打他的眼睛」云云，乃嗣後迴護及卸責之詞，均不足採信。(5)郭
勇雖另證稱：「黃承滄一個人走進店面，被告與黃承滄先吵架，
兩人距離約一公尺，旁邊的人站的比較遠，因為我只認識被告，
所以我就站在被告前面攔住被告，並說：『小江，不要這樣』，
結果旁邊的年輕人就開始打黃承滄，我沒有看到被告有打黃承滄
」。惟此部分陳述，與上訴人先前自承有動手毆打黃承滄；黃承
滄於偵查中指證上訴人有出手攻擊之情節不符。況且，倘上訴人
沒有動手毆打黃承滄，郭勇何須勸阻上訴人「不要打人」。故郭
勇所稱，「沒有看到被告有打黃承滄」之陳述，係屬迴護上訴人
之詞，亦不足採信。(6)上訴人嗣後雖翻異前供，改稱沒有打黃承
滄，辯稱是其綽號「小胖」之友人，揮拳毆打黃承滄之眼睛，當
時伊不知道黃承滄之眼睛受有重傷，其係受程宏恩之託，而為不
利於己之陳述，且與黃承滄和解（承諾賠償三十六萬元，已給付
十八萬元），和解金是程宏恩拿出來的云云。惟上訴人於九十七
年一月十八日檢察官偵訊時，經檢察官告以其所犯之罪名為「重
傷害」後，仍自白確有毆打黃承滄之事實，有檢察官訊問筆錄在
卷可查，並非於得知被訴重罪（傷害致重傷）始否認犯行。又上
訴人於警詢時，係陳述「程宏恩打電話叫我去」現場；嗣於檢察
官偵查中並稱「是我，我找小強、小胖還有其他共六、七人到海
產店」；但於第一審法院行準備程序時，則稱：「是『小胖』打
電話叫我去的」。其前後之陳述已自相矛盾，且無法提出「小胖
」者之任何資料，以供查證，所稱「小胖」其人，要屬為推卸責
任，所虛擬之人物。所辯是「小胖」動手毆打黃承滄之眼部，亦
屬卸責之詞，不足採信。因認上訴人確有前揭共同傷害人之身體
，因而致重傷犯行，而以上訴人嗣後否認犯罪及其所為辯解，乃
飾卸之詞，不可採信等情，已逐一說明及指駁。上訴意旨對於原
判決所為前揭論斷，並未依據卷內資料，具體指摘有何違背法令
情形。且查：(一)、第三審為法律審，應以第二審判決所確認之事
實為判決基礎，故於第二審判決後不得主張新事實或提出新證據
而資為第三審上訴之理由。上訴人在原審，並未請求傳喚程宏恩
、曾華春，且於原審依法調查證據時，對於曾華春先前之證述，
明白表示「無意見」，至於程宏恩則經原審依職權傳拘無著。另
原審之審判長於審判期日，並已訊問「尚有（何）證據請求調查
」？上訴人及其辯護人均答稱「無」，有程宏恩之拘票、桃園縣
政府警察局龍潭分局復函及原審審判筆錄之記載可憑（見原審卷
第五十七頁至第六十頁、第六十八頁正面、背面）。其待上訴本
院後，始指稱「有傳喚該二人到庭作證之必要」，原審有調查未
盡之違法云云。係在法律審任意指摘，並非適法之第三審上訴理
由。(二)、事實之認定與證據之取捨，乃事實審法院之職權，苟其
事實之認定及證據之取捨，並不違背經驗法則與論理法則，即不
容任意指為違法而執為上訴第三審之理由。上訴意旨其餘之指摘
，係對於原判決已說明事項及屬原審採證認事職權之適法行使，
持憑己見而為不同之評價，且重為事實之爭執，均與法律規定得
為第三審上訴理由之違法情形，不相適合。其上訴不合法律上之
程式，應予駁回。至於程宏恩部分，檢察官已依據上訴人及黃承
滄先前之供述，對於程宏恩為不起訴處分確定。上訴人如主張程
宏恩於本件，有共同正犯或教唆犯關係，且有刑事訴訟法第二百
六十條所規定再行起訴之原因，應由檢察官另行處理，與上訴人
應負之責任無影響，併此敘明。
據上論結，應依刑事訴訟法第三百九十五條前段，判決如主文。
中    華    民    國  一○○  年    五    月   十九   日
                      最高法院刑事第四庭
                          審判長法官  謝  俊  雄  
                                法官  陳  世  雄  
                                法官  魏  新  和  
                                法官  徐  文  亮  
                                法官  吳  信  銘  
本件正本證明與原本無異
                                      書  記  官  
中    華    民    國  一○○  年    五    月   二十   日
                                                     M